最高法院刑事判決　　　　　　　　　　　　　　　九十一年度台上字第一四三八號
　　上　訴　人　甲○○
右上訴人因偽造文書案件，不服臺灣高等法院臺中分院中華民國八十八年十二月二十
一日第二審判決（八十八年度上易字第五二五號，起訴案號：臺灣苖栗地方法院檢察
署八十六年度偵字第五二三號），提起上訴，本院判決如左：
    主  文
原判決撤銷，發回台灣高等法院臺中分院。
    理  由
本件原判決認定上訴人甲○○於民國八十四年一月間，受友人賴秀玫委託，代辦賴秀
玫及其夫林文賢向金融機構申請信用卡事宜。並於同年一月至三月間，以賴秀玫名義
先後向花旗銀行股份有限公司、台新國際商業銀行股份有限公司、第一信託投資股份
有限公司（已更名為匯通商業銀行股份有限公司）、渣打銀行股份有限公司及中國信
託商業銀行股份有限公司申請信用卡，另以林文賢名義向萬泰商業銀行股份有限公司
、寶島商業銀行股份有限公司、中國信託商業銀行股份有限公司申請信用卡，嗣各該
信用卡陸續核發寄至桃園縣桃園市○○路一○二四號賴秀玫、林文賢住處或賴秀玫與
上訴人同住之台北市○○街六二巷二一之一號二樓，而由上訴人連續收受後，竟對賴
秀玫、林文賢二人佯稱信用卡尚未核發，而違背任務，將收受之信用卡侵占入已。嗣
上訴人乃在上開信用卡上分別偽簽賴秀玫、林文賢之署押，利用上開信用卡至各該銀
行之特約商店消費，並基於概括之犯意，自八十四年二、三月間起至同年七月止，以
偽簽賴秀玫、林文賢姓名之方式，偽造賴秀玫、林文賢名義之簽帳單，並持以行使，
而刷卡消費多次，致使各該特約商店誤認上訴人為合法之持卡人，而依照財團法人聯
合信用卡處理中心與各特約商店約定之事項提供勞務或交付財物，足以生損害於金融
機構對於信用卡管理之正確性、該特約商店及被冒用之賴秀玫、林文賢等人之權益，
並因此取得財物價值及不法利益共新臺幣四十六萬零六十一元等情。因將第一審諭知
上訴人無罪之判決撤銷，改判論處上訴人連續行使偽造私文書，足以生損害於他人罪
刑（處有期徒刑六月），固非無見。
惟查：（一）告訴人之告訴係以使被告受刑事訴追為目的，是其陳述是否與事實相符
，仍應調查其他證據以資審認。原判決認定上訴人違背任務侵占以告訴人林文賢名義
申請之信用卡並偽造林某名義之簽帳單持以詐欺取財或得利部分，除林文賢之指訴外
，祇以：「女性之姓名男姓化者所在多有，如甲○○之姓名亦非絕對女性化，其偽冒
林文賢名義消費，亦非不可能」，說明上訴人否認該部分犯罪之辯解，不足採信，對
究竟依憑何項積極證據認定林文賢之告訴與事實相符，未為任何審認、說明，其採證
法則之運用，自屬於法有違。（二）有罪之判決書應記載事實，所謂事實不僅指犯罪
之行為而言，即犯罪之時、日、處所、動機、目的、手段、結果等與論罪科刑或主文
諭知有關之事項，亦應依法認定明確之記載，始足為適用法律之依據。原判決附表內
記載之詐欺金額，係賴秀玫、林文賢申辦信用卡之各該金融機關，於賴、林二人簽帳
消費後未能收取之呆帳總金額，惟各該金融機關未能收取之詐欺金額，究係幾次簽帳
行為累積而來，關乎上訴人行使偽造簽帳私文書之次數及應諭知沒收之偽造署押數量
，自應明白認定，詳細記載，原判決就此等事實俱未記載，顯不足為論罪科刑適用法
律之依據。（三）偽造之印章、印文或署押，不問屬於犯人與否，沒收之。為刑法第
二百十九條所明定。原判決事實認定、理由說明：「甲○○在信用卡上分別偽簽賴秀
玫、林文賢之署押」、「甲○○在信用卡上偽造賴秀玫、林文賢簽名，係犯刑法第二
百十七條第一項之罪」，如若無誤，似意指上訴人曾在以賴秀玫、林文賢名義申請之
信用卡上分別偽造賴秀玫、林文賢之署押，則該等偽造之署押，自應依刑法第二百十
九條規定併予宣告沒收，原判決未依該法條規定予以沒收，顯屬於法有違。又依起訴
書犯罪事實及證據並所犯法條欄之記載，上訴人前開偽造署押之犯行，並未載入起訴
書犯罪事實內，原判決就該部分犯罪事實併予審理，竟未敘明理由，亦有理由不備之
違法。（四）刑法上之背信罪，係指為他人處理事務之人以侵占以外之方法，違背任
務，致生損害於本人利益之行為而言。如行為人違背之任務係以不法所有之意圖，侵
占他人為委託處理事務而交付之持有物時，應屬侵占罪，不能論以背信罪名。原判決
事實認定：「上訴人於八十四年一月間，受友人賴秀玫委託，代辦賴秀玫及其夫林文
賢向金融機構申請信用卡事宜。嗣各該信用卡陸續核發寄至桃園縣桃園市○○路一○
二四號賴秀玫、林文賢住處或賴秀玫與上訴人同住之台北市○○街六二巷二一之一號
二樓，而由上訴人連續收受後，其竟對賴秀玫、林文賢二人佯稱信用卡尚未核發，而
違背任務，將收受之信用卡侵占入已」，如若無誤，上訴人此部分行為，似應論以侵
占罪，原判決未予究明，遽認上訴人此部分行為係牽連犯刑法第三百四十二條第一項
之背信及第三百三十五條第一項之侵占罪，自有適用法則不當之違法。又刑法第三百
三十五條第一項之侵占及同法第三百三十九條第一項之詐欺取財二罪，均以「意圖為
自己或第三人不法之所有」為其主觀之犯罪構成要件，原判決論上訴人牽連犯侵占、
詐欺等罪，於事實欄未記載上訴人有為自己或第三人不法所有之意圖，自不足為適
用法律之依據。（五）有罪判決書所記載之犯罪事實，為論罪科刑適用法律之基礎，
故凡於適用法律有關之重要事項，必須詳加認定，明確記載，然後於理由內敘明犯罪
事實所憑之證據及認定之理由，始足為適用法律之依據。若事實未有此記載，而理由
加以說明，為理由失其依據。如事實有此記載，理由未予說明，則為理由不備，按諸
刑事訴訟法第三百七十九條第十四款規定，其判決當然為違背法令。依原判決事實認
定：「上訴人基於概括之犯意，自八十四年二、三月間起至同年七月止，以偽簽賴秀
玫、林文賢姓名之方式，偽造賴秀玫、林文賢名義之簽帳單，並持以行使，而刷卡消
費多次，致使各該特約商店誤認上訴人為合法之持卡人，而依照財團法人聯合信用卡
處理中心與各特約商店約定之事項提供勞務或交付財物」，似意指上訴人有連續多次
詐欺取財或得利之行為，則其理由內就上訴人多次詐欺取財或得利之行為，未論以連
續犯，自有理由不備之違法。以上，或係上訴意旨所指摘，或為本院得依職權調查之
事項，應認原判決有撤銷發回更審之原因。
據上論結，應依刑事訴訟法第三百九十七條、第四百零一條，判決如主文。
中      華      民      國    九十一    年      三      月     十五     日
                              最高法院刑事第一庭
                                  審判長法官  施  文  仁
                                        法官  林  永  茂
                                        法官  蕭  仰  歸
                                        法官  賴  忠  星
                                        法官  洪  佳  濱
      右正本證明與原本無異
                                              書  記  官
中      華      民      國    九十一    年      三      月    二十一    日
